【裁判字號】    88,上,188
【裁判日期】    890913
【裁判案由】    返還價金
【裁判全文】
臺灣高等法院民事判決  八十八年度上字第一八八號
    上  訴  人  甲○○
    訴訟代理人  楊金順律師
    複  代理人  江旻書律師
                黃莉玲律師
                南雪貞律師
    被  上訴人  國座建設股份有限公司  設台北市○○○路○段一三七號四樓
    法定代理人  張國安        .
    訴訟代理人  林清源律師
    複  代理人  翁郁君
右當事人間請求返還價金事件，上訴人對於中華民國八十七年十二月十日八十六年度
訴字第一四六六號第一審判決提起上訴，本院判決如左：
    主    文
原判決關於駁回第二項上訴人之訴部分廢棄。
右廢棄部分，被上訴人應給付上訴人新台幣捌拾陸萬玖仟元，及自民國八十六年四月
二十七日起至清償日止，按週年利率百分之五計算之利息。
其餘上訴（假執行部分）駁回。
第一、二審訴訟費用由被上訴人負擔。
    事    實
甲、上訴人方面
壹、聲明：如主文第二項所示。並願供擔保請准宣告假執行。
貳、陳述：除與原審判決書所載相同者茲予引用外，補充：
一、按原判決，無非係以兩造合意買賣之房屋係僅屬挑高建物，並無隔間設計，亦非
    夾層建物，且約定於使用執照取得後才二次施工施作夾層，足證上訴人知情該夾
    層係屬非法違建，不能為第一次施工係因建築法令限制，為規避該項法律所不得
    不然之措施，是上訴人既知情有二次施工狀況，該夾層屬非法違建，仍與被上訴
    人簽訂買賣契約，尚難認被上訴人有何廣告隱匿不實詐欺，違反告知義務可言。
    又系爭房屋仍可經水源街一八四巷道對外通行，自難認該房屋無聯外道路，系爭
    房屋有缺少契約效用之重大瑕疵或被上訴人未依債務本旨給付等由，據駁回上訴
    人之起訴請求。惟查：原判決其認事用法，有諸多違誤：
（一）上訴人於本件起訴時主張被上訴人所出售係為非法夾層房屋，惟原審所為：「
      綜觀兩造系爭房屋，土地預定買賣合約書所載內容，並無任何樓中樓之字樣，
      該契約第一條（二）建物載明：上開建物總坪數包括主建物，附屬建物所有權
      全部暨其應持分之公共使用部分等面積在內，並無一、二層面積各若干之記載
      ，而系爭契約書附件二建材說明書，就內牆事項，亦載明：甲方（指買方即原
      告）瞭解本建築物於建照圖說上除衛浴及廚房外，並無隔間設計，甲方同意於
      使用執照取得後再依所附圖面隔間，高度為地坪起二一○公分，又被告提出之
      系爭房屋廣告平面圖冊記載：Ｄ四棟九樓使用面積十七點九坪，公共面積三點
      三三坪，合計面積二十一點二三坪，本建議圖上層係由客戶創意使用，不計銷
      售坪數之內文字，原告提出之廣告資料則記載「就像住樓中樓別墅」文句。故
      以上述買賣契約書及廣告文字而言。衡諸常理，若原告欲買受之系爭房屋為樓
      中樓設計，廣告中不須以擬制樓中樓又僅建議由客戶自由創意使用不計銷售坪
      數之理。而買賣契約中亦不會不記載樓中樓上、下層面積及相關事項」等。顯
      然均在判斷兩造間就系爭房屋是否屬樓中樓，而未就上訴人所主張被上訴人所
      出售系爭房屋係為非法夾層屋等情為判斷，又原審如何能以上述其認系爭房屋
      非為「樓中樓」之事證，而遽然認定兩造間合意買賣之標的物「非夾層建物」
      ，蓋「樓中樓」與「夾層」於建築法令上係屬不同意義之建物，原審以認定系
      爭房屋非屬「樓中樓」之事證，卻推論出兩造間之買賣並非「夾層屋」結論。
      其論證顯有違誤。
（二）被上訴人於銷售系爭房地時確有為夾層屋之不實廣告而詐騙上訴人之情事被上
      訴人於銷售本件「巧克力花園社區」預售屋時即以銷售廣告上載有：買一層使
      用二層、就像住樓中樓別墅、樓層挑高四米三五可以做出很漂亮又不必委屈自
      己的夾層，買一層等於使用二層，以十坪的產品為例，因為樓層夠高如果不考
      慮部份挑空而做滿夾層，上下等於就有二十坪的使用空間，除以總價每坪甚至
      不超過十萬元」、「樓下是客房（或小孩房）、主臥室和書房在樓上，有十級
      美麗的階梯謝絕一切紛擾」「家居生活由平面走向立體不再一層不變、小孩玩
      躲貓貓上上下下更有樂趣；大人們偶爾發生爭執可以有個區隔的上層或下層把
      自己或對方變不見」、「總價一百八十六萬買一＋一房樓中樓」、「總價三百
      九十二萬買三房樓中樓」等文字。且於上開廣告圖上同時刊登有夾層屋設計之
      樣品屋，彩色圖片、立面剖視圖，及載明「上層」「下層」平面配置圖等，向
      上訴人解說系爭房屋等特色，此除有上訴人於原審所提出原證一被上訴人之銷
      售廣告圖說可證外。被上訴人亦自承「售屋現場陳列之樣品屋雙層使用實景係
      由張龍傑室內設計事務所，新創設工程股份有限公司為招攬系爭挑高房屋室內
      裝潢生意所為」等語。足證被上訴人於銷售現場確實陳列有該廣告圖說及樣品
      屋夾層屋使用實景向上訴人解說，並交予上訴人參考，以誘使上訴人買受。上
      訴人即因被上訴人之上開預售屋廣告圖說及樣品屋夾層實景引誘後，進而與被
      上訴人之銷售人員洽談，其銷售人員並據該廣告圖及樣品屋向上訴人等解說，
      遂使上訴人等因其解說而誤信該建物有上開廣告之空間，並可為如樣品屋雙層
      使用之夾層建造方式後，始簽訂系爭買賣合約。
（三）被上訴人於本件「巧克力花園社區」預售屋之銷售廣告上載有：「買一層使用
      二層」等文字。且於上開廣告圖上同時刊登有夾層屋設計之樣品屋、彩色圖片
      、立面剖視圖，及載明「上層」「下層」平面配置圖等。此有上訴人於原審所
      提出原證一被上訴人之銷售廣告圖說可證。況被上訴人於上開廣告圖上所刊載
      之D1（D4）、F1－F8、F10－F15之樣品屋實景照片，該等房屋確係以夾層之方
      式興建，再再足見被上訴人所銷售者為夾層屋無疑，而被上訴人因明知其未取
      得夾層之合法興建，往往係以「挑高空間」「創意空間」「魔術空間等用以規
      避」。被上訴人抗辯前開廣告僅係就系爭房屋挑高四米三五樓高特色所為之廣
      告，要屬無稽。
（四）本件廣告圖說被上訴人雖未標示「夾層」二字，然是否為夾層屋之廣告，乃應
      就其整體廣告內容包括整體文字、圖片說明、封面設計及表達方式是否已為消
      費者認知其所銷售者是否為夾層屋據以判斷，而非以被上訴人單方面所認定之
      事實，此行政院公平交易委員會處分書公處字第○三一號、○五二號、公處字
      第○二三號參照，公處字第○六○號揭明斯旨，是被上訴人雖稱前開廣告圖乃
      在以說明房屋為挑高四米五三。然被上訴人本件廣告圖，其整體效果，已足使
      上訴人認為系爭建物已合法取得夾層之使用空間。又被上訴人於系爭房屋預定
      買賣契約書第六條分別載明：「房屋施工合格標準：本戶房屋結構施工標準，
      係按工務局核准變更後之施工圖說為準，室內隔間及裝修設備依本約之建材設
      備說明書。由乙方全權負責建造，並以工務局核發建物（房屋）使用執照為合
      格標準之證明」乙節，更使上訴人等確信被上訴人將交付合法之夾層屋予原告
      等，否則被上訴人果非為興建夾層，何需就已取得建照執照所核准之施工圖說
      申請變更施工圖說。且原審至現場履勘時可知系爭房屋之情形與原證十二之照
      片相同｜建物內為缺少天花板之挑高設置，倘非係為興建夾層，何可能閒置該
      空間。
（五）至被上訴人又稱其於售屋現場陳列建築執照影本、建築藍圖供上訴人等查閱，
      並對上訴人等陳稱其所銷售之房屋並非「夾層屋」，並由鑑證律師解釋契約內
      容等語。惟查：上訴人等係經被上訴人之前開預售屋廣告及售屋人員介紹，系
      爭房屋為挑高四米三五之建築，祇要買一層就可像樓中樓使用二層使用二層，
      並經參觀樣品屋雙層使用實景及夾層建造方式後即簽訂本件買賣合約。被上訴
      人既未如其所言向上訴人陳稱其所售之房屋非夾層屋，亦未讓上訴人審閱附有
      建築藍圖影本之契約書，更無由鑑證律師一一解釋契約內容乙事，上訴人完全
      係經由前開廣告及售屋人員之介紹即與被上訴人簽立本件買賣契約，並無如被
      上訴人上開所稱之情事。本件之承購戶人數眾多，單就每人之房屋、土地買賣
      契約書即分別有四十一頁十七頁（共六十一頁之多）。鑑證人如何一一為其解
      釋契約內容，足見被上訴人所主張要非事實。再者，被上訴人所稱建築執照等
      ，由上僅得足知本件房屋之起造人、設計人、建造類別、坐落地點、樓層面積
      、開工、竣工期限爾（見上證八），從中並無法得知本件房屋其內部興建方式
      。況被上訴人既以前開廣告表示系爭房屋得興建為夾層屋，雙方既未於契約內
      容為相反之約定，上訴人自是因此而認被上訴人所銷售確屬合法夾層屋。
（六）被上訴人又稱其所登載之平面配置圖係僅供上訴人交屋後裝潢之參考等語，而
      主張上訴人等買賣標的物並非夾層屋。然按建設公司於申請建照時，即已明知
      甜蜜家園並未規畫有庭園，卻仍在廣告海報圖繪庭景觀平面配置參考圖。雖然
      預售屋海報上有標明「本海報僅供參考」，表示應當與事實相符，故乙建設公
      司在廣告上對上述內容為虛偽不實或引人錯誤之表示，即成立不實廣告，而不
      得以已於廣告上載明該表示係供參考而據以主張免責」（行政院公平交易委員
      會公處字第○三四號處分書參照－上證九），是被上訴人縱於廣告中使用「參
      考」等字句，亦不得主張免責。又被上訴人主張廣告海報僅供參考，更足證被
      上訴人係以此夾層屋廣告海報等手法，使上訴人誤信系爭房屋得興建合法夾層
      ，蓋被上訴人明知本件未取得興建夾層之核可，事實上根本不得興建夾層，上
      訴人等消費者因其廣告海報信其可為相同配置，然事實上根本不得為之，則被
      上訴人稱上訴人得參考價值何在。
（七）被上訴人於本件巧克力花園預售廣告對興建夾層事項為虛偽不實及引人錯誤之
      表示，業遭公平交易委員會以（）公處字第一九三號處分書認定被上訴人確
      為不實廣告而處分在案。雖被上訴人就上開處分提出訴願、再訴願，然日前亦
      業經行政院公平交易委員會駁回其訴願、再訴願在案（見上證十）。而原法院
      及台灣高等法院近日之判決亦指出建商雖於買賣合約書未為夾層屋之記載，然
      其以夾層之樣品屋展示，銷售人員又告稱可作夾層之施作設計，即已使消費者
      認為購買之房屋，可為合法搭建夾層，此除違反消費者保護法所規定企業經營
      者應確保廣告內容之真實，對消費者所負義務不得低於廣告內容外，亦構成詐
      欺（見上證十一），被上訴人抗辯其所為之廣告非為夾層屋，顯不可採。
（八）雖被上訴人一再以消費者保護法第二十二條雖規定，廣告內容為契約內容之一
      部分，但兩造就買賣標的物已另有合意時，依契約自由原則，與合意內容不同
      之廣告，即不得再謂為契約內容之一部分云云。惟：按企業經營者應確保廣告
      內容之宜實，其對消費者所負之義務不得低於廣告之內容，此為消費者保護法
      第二十二條定有明文，消費者保護法第二二條之所以將廣告之內容視為契約內
      容之一部分，乃係基於保護消費者權益之目的所為之規定，與企業經營者有無
      以廣告為要約之主觀意思無關，亦與消費者於訂立契約時是否知悉瞭解廣告內
      容，而將廣告內容視為契約內容一部分之主觀意思無關。更何況，如僅因廣告
      上特別指出僅具參考價值，即足以排除廣告內容成為契內容之一部分，將與廣
      告所宣傳之內容及其目的本身相互矛盾。蓋企業經營者藉由廣告實際上所欲傳
      達之消費資訊，與其在該廣告表面上指出之僅具參考價值之訊息，二者之間明
      顯互相衝突。基於言行一致，禁止行為相互矛盾之原則，不應允許企業經營者
      一方面利用廣告所宣傳之訊息竭力說服吸引或誘導消費者與其訂立契約，他方
      面又同時聲明該宣傳之訊息僅具參考價值，對其不發生任何拘束作用。是台灣
      台北地方法院八七年重訴字第一二三號民事判決亦同此見解：消費者保護法第
      二二條之規定，擴張企業經營者之契約責任及於廣告之內容，該條之規定屬禁
      止規定，因而廣告中如記載僅供參考等字，即在減輕或免除其所負之義務或責
      任，依法該供參考之記載為無效。而被上訴人於本件預售屋之銷售廣告上載有
      ：、買一層使用二層等語。被上訴人亦自承現場樣品屋為裝潢廣告公司為招攬
      生意所置，廣告宣傳單謹註明僅供參考創意使用。足證被上訴人於銷售現場確
      實陳列有該廣告圖說及樣品屋夾屋使用實景供上訴人等參考，以誘使上訴人買
      受，其銷售人員並依該廣告圖及樣品屋向上訴人等解說。上訴人等亦因其解說
      ，並可為如樣品屋雙層使用之夾層建造方式後始簽訂系爭買賣合約。故前開廣
      告圖說已成為兩造間買賣契約之一部份，而非單純要約之引誘。故本件廣告海
      報平面圖係屬買賣契約內之一部分，即堪認定。而圖示各項面積及房屋上、下
      層格局等均屬契約必要之點，委無疑義。
（九）被上訴人雖抗辯兩造間所訂立買賣契約書第二十二條「本房屋預定買賣所有銷
      售說明書、廣告資料等僅作參考」之約定已排除該廣告圖為契約之內容云云，
      因上開平面圖既已成為契約之一部分。則此平面圖已非銷售說明或廣告資料」
      。故被上訴人援引買賣契約第二十二條之約定認平面圖係廣告或銷售說明。洵
      非有據。又契約第二十二條中約定：「一切說明應以本契約為依據」。然此一
      約款之目的在排除系爭買賣契約以外之其他資料亦可為契約之一部分。惟兩造
      之買賣契約係上訴人所印就之定型化契約，且此平面圖被上訴人用以向消費者
      說明預售屋之情形，使上訴人信以為真進而購買系爭房屋，然該平面圖卻不得
      做為契約之一部分，不僅有違誠實信用，且其結果顯失公平，故該一約款對於
      上訴人自不生拘束力況本件兩造係訂約於消費者保護法實行之後，依消費者
      保護法第二十二條：「企業經營者應確保廣告內容之真實。其對消費者所負之
      義務不得低於廣告之內容」之規定。上訴人所為之廣告與契約書具有同一效力
      ，已非僅供參考而已。被上訴人所為之記載必須依其內容負責履行。被上訴人
      既明知其未取得興建夾層屋之許可，卻又隱匿此等重大影響上訴人等交易事項
      ，故為不實之廣告，故意以不實廣告廣為宣傳推銷系爭房屋，致上訴人陷於錯
      誤，誤認系爭房屋可為夾層使用上訴人等受被上訴人之詐欺而為買受系爭房地
      之意思表示，自得為撤銷意思表示。上訴人等既業已為撤銷意思表示，雙方間
      買賣契約因而自始無效，故依民法第一百七十九條不當得利之規定，請求被上
      訴人返還所受領之價金。
二、原審認兩造於買賣契約約定於使用執照取得後才二次施工作夾層等乙節所資以論
    據者，無非係兩造之買賣契約書附件二建材說明書之內牆事項載有：「甲方（指
    買方即上訴人）瞭解本建築物於建照圖說上除衛浴及廚房外，並無隔間設計。甲
    方同意於使用執照取得後再依所附圖面隔間，高度為地坪起二一○公分」。而認
    定上訴人知情該夾層係屬非法違建云云。惟關於取得使用執照後二次施工，非法
    夾層等概念。是近一二年來建商以詐欺手段銷售非法夾層等案，被披諸媒體，消
    費者始由報章、媒體等管道而知夾層乃屬非法違建。試問於該等案例披露前，以
    法界人士而言。又有若干人對非法夾層確實了解其義，此又如何苛求消費者於簽
    立買賣契約之際。因載有取得使用執照後再予隔間乙詞，即明瞭係屬非法夾層，
    且依前揭最高法院判決所載，被上訴人於廣告上所載：「由於法令規定，四米三
    五的創意空間產品在台北市已經註定要絕跡，在台北縣以淡水而言巧克力花園之
    後也大概不會有第二樓出現」。確實足使上訴人等誤信為被上訴人所出售預售屋
    係為幾要絕跡之合法夾層屋。爾後則由於法令修改變更而難以復見，若非被上訴
    人極力以其銷售房屋為即將絕跡之合法夾層屋為銷售重點，何可能受上訴人等消
    費者青睞，又且上訴人係於見諸八十五年十二月三十一日出版之行政院公平交易
    委員會公報第五卷第十二期第五十三頁至五十六頁，有被上訴人因刊登不實廣告
    ，違反公平交易法被公平交易委員會處分之處分文（見原審原證四）。始知被上
    訴人根本不可能依其廣告所示裝設合法夾層。故本件上訴人若非受其銷售人員及
    銷售廣告之吸引，認可興建夾層－可以較低價格買受較多之使用空間之利益，上
    訴人根本不向其買受系爭房屋。蓋系爭房屋若無法興建合法夾層，上訴人自無以
    同一價格買受之必要。矧且，上訴人若知悉系爭房屋不能興建夾層，購買系爭房
    屋並無利益可言。上訴人豈可能向被上訴人購買系爭房屋，嗣後再以此理由解除
    契約，返還價金，如此大費周章。有何益處。上訴人於被上訴人拒不返還已繳價
    金時，尚要提起訴訟，不僅耗費時間與金錢，到頭來如能若數拿回已繳價金。則
    應額首稱慶，遑論利息之損失，一般人依常理，豈會如此大費周折。故若認上訴
    人明知系爭房屋之狀況，卻仍執意購買系爭房屋，此實不合常理乙節。
三、鈞院如認兩造買賣契約未以文字載明系爭房屋可施作合法夾層，惟按建商建築房
    屋出售，對於所建房屋應具有之效用，知之甚詳，購買者並非建築專業者，對於
    該房屋應具有如何之效用，端賴建商之告知，而一般預售屋之銷售，均由銷售人
    員向購買者說明，並出示房屋平面配置隔間圖，有時並附加樣品屋之展示，購買
    者藉由銷售人員之說明，參考房屋平面圖或樣品屋，而得以對其購買之房屋具有
    如何之效用，有所認知，進而決定購買與否。至於房屋建築執照及設計內容，建
    商鮮少出示於購買者，是購買者對於建築執照及設計內容，與建商提供之房屋配
    置隔間圖與所展示之樣品屋有何不同，即難以明瞭。被上訴人係以夾層方式增加
    室內使用空間者而促使上訴人意願購買。然按房屋之夾層係必須於建造行為發生
    時依法申請建造之空間，上開廣告所附，創意空間屋之圖片，其室內設計有如樓
    中樓，平面配置參考圖有上、下層之分別，上訴人並非建築專業者，見被上訴人
    所交付之廣告圖片所示有上、下層分別之挑高，創意空間，而相信可擁有合法之
    夾層屋，而得以買一層使用二層。茲按物之出賣人，對於買受人應擔保其物依第
    三百七十三條之規定危險移轉於買受人時，無滅失或減少其價值之瑕疵，亦無滅
    失或減少共通常效用，或契約預定效用之瑕疵，民法第三百五十四條第一項定有
    明文。所謂物之效用，常指物之功能及使用，狀態者，上訴人於廣告圖說上並配
    合現場樣品屋，表明其建造之系爭房屋，可另搭建夾層使用，此自應視為契約重
    要之預定效用，消費者保護法第廿一條規定：企業經營者應確保廣告內容之真實
    ，其對消費者所負之義務不得低於廣告內容，亦明示斯旨。且被上訴人於契約附
    件之建材說明書，就內牆事項載明：本建物於建照圖說上除衛浴及廚房外，並無
    隔間設計，甲方同意於使用執照取得後，再依所附圖面隔間，更使上訴人認此乃
    被上訴人係說明系爭房屋仍可施作夾層。惟按建築法第廿五條第一項、第三十條
    、第三十九條規定，建築物如需興建夾層，必須於申建造執照時即提出申請，並
    經審查許可，否則即應於法定容積率內依法申請辦理變更設計故已取得使用執
    照之竣工房屋，如欲進行一次施工施作夾層，屬增加面積之增建行為，即應依法
    於法定容積率內請領建造執照，否則即屬違法。上訴人係以得否施作夾層增加使
    用面積為其購買系爭房屋為重要考量，系爭房屋既欠缺該項效用，自應認其有瑕
    疵且該瑕疵被上訴人無從補正。上訴人自得行使瑕疵擔保請求權解除契約，並依
    民法第一百七十九條等規定，請求返還價金。
四、末查原審認系爭房屋有聯絡道路可供通行，是上訴人主張瑕疵或依不完全給付類
    推適用民法第二百二十六條、第二百五十六條規定解除契約，要無理由乙節。亦
    顯有違誤。蓋：按預售屋買賣不同於成屋買賣，因訂約當時尚無具體成屋及週邊
    設施可供買受人檢視，為使買受人權益獲得保障，並基於誠實信用原則，應認為
    預售房屋之出賣人除交付買賣標的房屋之主給付義務外，尚有為使買受人達到使
    用系爭房屋，另負有若干給付義務，房屋對外聯絡之道路即為其一，若無對外聯
    絡道路，出賣人如何使買受人達到使用房屋契約目的，又且本社區全體住戶近約
    六百戶，若每戶以平均四口人計算，即約有二千四百人，每戶若以一輛汽車計算
    ，共有六百輛汽車，如僅有一條狹窄之巷道，尚不得謂已達於給付義務。況且被
    上訴人於銷售系爭房屋時並持「動線示意參考圖」之廣告圖予向上訴人說明，標
    榜系爭房屋之對外聯絡道路（見上證十六）。可知對外聯絡道路，為兩造所重視
    之點。惟查被上訴人所標榜之對外聯絡道路有三：一為社區西北側之北新路一九
    ○巷：然此為八米計劃道路，政府尚未徵收，目前封閉無法通行，根本無法供作
    社區對外聯絡之用。二為北新路一八四巷：該路自社區外行約二○、六米處即有
    一處約四十五度角之徒坡，甚不利於車輛通行，且寬度僅容小型車輛單向通行，
    無法會車，路段長度卻達二百五十公尺，顯屬不足並有困難。三為水源路一七七
    巷：被上訴人就該巷道之通行權，目前正與巷道基地即台北縣淡水鎮○○○段二
    二二之三十地號土地地主涉訟中，其前地主曾於巷道口設置路障，嗣經被告提供
    擔保假處分予以拆除，目亦僅可供一車輛通行。水源路一七七巷之通行乃暫時狀
    態，該巷道是否可供系爭房屋對外聯絡，自不得依此判斷。被上訴人雖主張該巷
    道為既成道路云云。惟查：台灣省建築規則第四條第一項所稱「供公眾通行具有
    公用地役關係之巷道」，參照行政院四十五年判字第八號判例及民法第七百六十
    九條規定，必須該土地供不特定之公眾連續通行達二十年以上始足當之，而水源
    街二段一七七巷自水源街至黃帝廟前路段供通行已達二十年以，固屬既成道路。
    惟自黃帝廟至系爭社區路段供通行未達二十年，且產權屬私有，地主未出具土地
    使用同意書，當不屬既成道路。此有台北縣淡水鎮公所八十六年四月二十一日北
    縣淡字第八六一一二一五三號函及同所八十六年九月二十五日北縣淡建字第八六
    一三一三七四號函。是被上訴人主張「既成道路」乙節，難予採信。上訴人所主
    張上開三巷道之無法通行情形，亦為原審肯認，並明理由於判決書。被上訴人主
    張系爭水源街一七七巷為既成巷道，可供通行云云乙節。此亦被上訴人對系爭土
    地地主吳中村、吳聰明等所提妨害自由案件，業均經台灣高等法院檢察署、台灣
    士林地方法院刑事庭認水源街二段一七七巷自四十三弄口至系爭社區○○路段，
    非為既成巷道，此有該處分書、刑事判決書可稽。且被上訴人所提確認通行權件
    ，亦於該案自承系爭社區並無適宜之連外道路，形成一袋地：「上訴人（指被上
    訴人）另承租他筆土地闢為道路乃係工程便道，為建築工程水泥車輛進出免騷擾
    附近住戶之安寧，向地主承租土地於荒煙漫草間闢一工程便道。且該便道與社區
    間之連接係以鐵板搭連，有三四公尺之落差，通行上有其危險性」。至原判決所
    指西側聯外道路，則因寬度狹窄僅三米，一邊為陡崖，且與系爭土地間有一米五
    之落差，通行困難。且地主未出具通行同意書，糾紛恐更大。故兩相比較，西側
    聯外道路雖可通行，惟如加以通行，勢必造成出入更大糾紛。無法為出入通行之
    通常使用」。足見被上訴人亦明知系爭社區○○○道路足供通行使用，且被上訴
    人於廣告圖冊上稱：常常一路油門踩到底等語，使上訴人信賴其所出售之房屋對
    外交通連絡往來便捷。再者，該巷道之寬度不足，一旦發生火警，消防車根本無
    法進入救災，其後果自足嚴重可知，其所抗辯系爭水源街一七七巷道乃至西側通
    往北新路之巷道可供上訴人等承購戶正常使用，洵非事實。原審雖認系爭房屋可
    經由水源街一八四巷道對外通行，惟該巷道其為坡度四十五度之徒坡，已不利車
    輛通行，而其寬度亦僅約二米七，若不含水溝蓋則祇有一米九，根本無法會車，
    此有卷附之勘驗筆錄足稽。本件縱有水源街一八四巷道（為四十五度徒坡之地勢
    ），稍可對外聯絡，因被上訴人所標示之其餘二巷道均不能通行，由前述系爭社
    區有六百戶住戶，根本不足供通行，缺乏契約法定效用，而屬重大瑕疵。準此，
    上訴人主張本於民法第三百五十九條規定，或依不完全給付類推適用民法第二百
    二十六條、第二百五十六條規定，解除買賣契約，洵屬有據。被上訴人於原審法
    院至現場履勘時，雖主張其業已興建一條寬約三公尺之道路作為聯外道路。惟查
    ：截至目前被上訴人並無興建一條合法可供通行之聯外道路。被上訴人日前竟大
    肆破壞社區內之原公共設施，包括花園、綠地、排水設施及開放空間等，而為非
    法開挖，此有剪報、及照片可證。被上訴人上述非法開挖，縱係為興建聯外道路
    ，該道路亦屬不合法之設置，矧且此亦為被上訴人於上訴人解除系爭買賣契約所
    為，被上訴人難謂此已補正無適宜道路可供通行之瑕疵，且於系爭契約解除後，
    被上訴人亦無從補正。
參、證據方面：援用原審證據方法。
乙、被上訴人方面
壹、聲明：駁回上訴人之上訴。
貳、陳述：
一、上訴人所提最高法院裁定係認被上之上訴程序不合法而裁定駁回，未為實體認定
    ，上訴人主張經最高法院為判斷認定云云，不可採。又上訴人所提高等法院判決
    以廣告內容為認定判斷，未詳酌兩造訂約過程及訂約內容，上訴人明知非合法夾
    層屋買賣，致認定有誤，故不足採，且有被上訴人前呈之數確定判決可證上訴人
    之主張不可採。二．台灣台北地方法院八十八年訴字第一０二一號民事判決意旨
    揭示：「依兩造買賣合約書，並無任何與『系爭房屋得合法施作夾層』之記載，
    況第二十一條約定：『本約之附件視為本約之一部份，與本約具同等效力，雙方
    需同時履行，本約之附件如下．．附圖：房屋平面圖。』，而該房屋平面圖中僅
    有一層建物之設計，而無任何夾層之表示，尤有進者，該房屋平面圖上被告應原
    告之要求記載「本戶樓高四．三米」等語，而非「本戶得施作夾層」或相類用語
    ，顯見兩造間並無「系爭建物得合法施作夾層」之約定。『惟按廣告之作用重在
    吸引顧客購買之欲望，引發客戶觀看及興趣之動機，法律性質上屬於「要約引誘
    」，雖企業經營者應確保廣告內容之真實，其對消費者所負之義務不得低於廣告
    內容，消費者保護法第二十二條固定有明文，惟此乃行政機關為管制消費秩序之
    公平所為措施，至企業經營者與第三人訂定之權利義務關係，仍應以雙方當事人
    間之言詞或書面約定為規範依歸，此係當事人私法自治之具體表現，故當事人間
    之契約仍應以雙方曾進行磋商後達於意思表示一致者為內容』，『若吸引消費者
    前來觀賞之廣告，因兩造從未進行磋商無從達於意思表示合致，僅因消費者保護
    法第二十二條之規定，即謂廣告當然為契約內容之一部，此顯然有違民法第一百
    五十三條「當事人互相表示意思一致，契約始行成立」之基本精神，自難認為被
    告之廣告文宣即當然為兩造間之約定內容』，惟查，建商於現場搭設之樣品屋，
    僅係建商為將來所達成屋之示範，為求美觀以資吸引客戶駐足觀看，其內之裝璜
    、陳設請專人設計，如無特別約定，否則樣品屋呈現之外觀、裝璜、陳設等均與
    廣告之功能相同，而僅具有要約引誘之性質，尚難認即為系爭建物之品質，否則
    每位購買戶之建物豈非戶戶相同？此顯非預售屋買賣之常態及購買戶之意願，至
    原告提出之傢俱配置參考圖乙份，僅供參考為原告所不爭執，自難責陳應由被告
    負有給付各參考圖上之建物與原告，即是否就挑高空間如何裝璜係由買受人自行
    決定施作與否，故尚難認此參考圖中所示內容即係兩造達於意思表示一致之契約
    內容，此外，原告就此亦未舉證證明於兩造磋商過程中，確有將現場樣品屋之裝
    璜、傢俱配置參考圖約定為契約內容，故原告主張上開各項文宣內容即謂兩造有
    此約定內容，尚難採信，依前所述，兩造於簽約前之磋商過程及契約書中，並無
    以言詞或書面約定得合法施作夾層為契約內容」（如八十八年十一月答辯狀附件
    ）。本案買賣契約與此判決內容類似，此判決結果實具參考價值。
二、有關同一社區、同一廣告之和記建設股份有限公司所興建「一＋一情趣樂園」公
    平交易委員會亦謂難認有違反公平交易法之情事（請見前呈答辯（三）狀附件一
    ），請向行政院公平交易委員會查詢、調閱資料即可知。
三、系爭廣告用語：「買一層使用二層」、「就像住樓中樓別墅」、「打破一一層不
    變的家居」，均用以說明「四米三五」、「挑高」樓高特色，故言：「買一層」
    ，而非「買夾層」，「就像住樓中樓」，而非「住樓中樓」，該廣告與夾層屋之
    廣告不同，且本案兩造買賣合約書並無任何「系爭房屋得合法施作夾層」之記載
    ，該房屋平面圖中僅有一層建物之設計，而無任何夾層之表示，尤有進者，於契
    約書第六條記載：房屋合格施工標準，「樓高四米三五」等語，而非「本戶得施
    作夾層」或相類用語，顯見兩造間無「系爭建物得合法施作夾層」之約定。
四、系爭房屋買賣契約簽約前即交上訴人審閱，再經雙方討論後定案，該契約書第一
    條第（二）項建物項下載有建築執照號碼，契約書後附有建築執照藍圖（上並有
    上訴人之簽章），均為一層建物之設計，而契約書並經更改五處且散在契約書各
    處，顯見契約書經逐條審視討論方定案，上訴人稱未經審閱云云，亦為不實，兩
    造訂立之買賣契約書書明建築執照號碼（契約第一條第（二）項建物之說明），
    訂約時亦提供建築執照藍圖予上訴人閱覽，建物之總坪數為建築執照之單層面積
    ，無夾層設計，亦無夾層面積，且將建築藍圖上上訴人所購之戶之藍圖影印作為
    契約附件，亦無夾層設計，上訴人辯稱因看大成報所載公平交易委員會處分報導
    ，方發現被上訴人刊登不實廣告、建照執照無夾層設計云云，顯有不實。
五、又『廣告之作用重在吸引顧客購買之欲望，引發客戶觀看及興趣之動機，法律性
    質上屬於「要約引誘」，雖企業經營者應確保廣告內容之真實，其對消費者所負
    之義務不得低於廣告內容，消費者保護法第二十二條固定有明文，惟此乃行政機
    關為管制消費秩序之公平所為措施，至企業經營者與第三人訂定之權利義務關係
    ，仍應以雙方當事人間之言詞或書面約定為規範依歸，此係當事人私法自治之具
    體表現，故當事人間之契約仍應以雙方曾進行磋商後達於意思表示一致者為內容
    』，『若吸引消費者前來觀賞之廣告，因兩造從未進行磋商無從達於意思表示合
    致，僅因消費者保護法第二十二條之規定，即謂廣告當然為契約內容之一部，此
    顯然有違民法第一百五十三條「當事人互相表示意思一致，契約始行成立」之基
    本精神，自難認為廣告文宣即當然為兩造間之約定內容，而上訴人所指契約書內
    牆事項記載：「甲方瞭解本建築物於『建照圖說上訴人除衛浴及廚房外，並無隔
    間設計』。甲方同意於使用執照取得後再依『所附圖面』隔間，高度為地坪起二
    一０公分」，已揭示：建照上無隔間設計，其所稱附圖指契約書後如附件一之圖
    面，沒有直式隔間，圖上已繪明，並非夾層橫式隔間，契約書後亦附有建築照附
    圖－即上述內牆事項所載：建照圖說上除衛浴及廚房外並無隔間設計，如附件二
    ，此為上訴人明知，其現主張該條約定係可施作夾層云云，顯亦不實。
六、被上訴人未設夾層樣品屋，銷售人員亦未為作夾層之語。
七、綜觀上訴人之辯論意旨均以被上訴人之廣告及消費者保護法之規定主張廣告為契
    約內容之一部份云云，惟，消費者如明知廣告僅屬宣傳性質，而非契約內容所涵
    蓋者，企業經營者當不負擔保責任。上訴人簽訂本件買賣契約時，非但詳閱契約
    之內容，且主動修改契約內容多處又修改處散在契約書各處，顯見契約書經逐條
    審視討論方定案，此觀上訴人所提房屋買賣契約書第八條加註玖佰個工作天內完
    工，指於「民國八十五年十二月卅一日前」，又同條共有六款，其中第六款：「
    因交貨廠商受罷工、自力救濟以致無法按時交貨致未能如期完工時」不負遲延竣
    工責任等語，予以刪除，第十二條末再加註：交屋「應於八十六年六月卅日前完
    工」等語，土地買賣契約書第六條則加註：「土地與建物一起過戶，土地增值稅
    由乙方（即被上訴人）負擔」；又觀房屋買賣契約附件（二）「巧克力花園」建
    材設備說明書「內牆」部份：「甲方（即上訴人）瞭解本建築物『於建照圖說上
    除衛浴及廚房外，並無隔間設計』，甲方同意於使用執照取得後再依所附圖面隔
    間．．」明示夾層須於使用執照取得後方為施工，上訴人知情該夾層係屬非法違
    建，不能為第一次施工係因建築法令限制，為規避該項法律所不得不然，此從契
    約書第廿二條約定：「甲方（即上訴人）並了解同意本房屋預定買賣所有銷售說
    明書、廣告資料等僅作參考用途，非為本契約之一部份，甲乙雙方權利義務內容
    僅依載於本契約書內為準。如有任何口頭約定或其他事項皆應在簽訂本契約時一
    併提出列入，俾使共同遵守」。為上訴人明知，且未將夾層或動線示意圖列入，
    均可證上訴人明知合法夾層或道路均非兩造契約範圍，（公平交易委員會之認定
    僅憑廣告為認定，未據兩造契約書斟酌上訴人明知事實，其認定不可採），上訴
    人事後執非契約範疇之廣告為主張，亦不足採。
八、又系爭社區現有一七七巷台北縣政府亦認不得阻礙通行，而將阻礙物拆除，有一
    審所呈被證五號照片可稽，故縱法院判決認非屬袋地或非既成巷道，地主亦不得
    阻礙通行，無不能通行情形，且除一七七巷外，尚有一八四巷及社區○道路對外
    連接，已足供通行，如認有瑕疵亦已補正，而社區○道路設置處原為防火隔間，
    鋪設道路無礙其作用，如有破壞或違法情形，住戶大會及管委員怎會違法同意設
    置？且其設置得住戶大會及管理委員會之同意，有一審八十七年十月廿九日答辯
    狀附件可稽，該道路為依法設置，無破壞情形，又每一住戶未必皆如上訴人主張
    以汽車代步，二次現場履勘時亦可見無不足通行情形，且系爭建物有自動撒水設
    備，且有社區警衛廿四小時監控，社區○○○設○道路與一七七巷皆可供消防車
    進入，無上訴人認不敷使用情形。
九、系爭買賣契約書確經上訴人逐一檢視確認並經鑑證律師逐一確認，否則契約書上
    如何會有應消費者之要求而為之加註？上訴人辯稱未曾審閱契約書云云，顯非事
    實，又系爭契約書為便於閱覽檢視故字體較大、契約整本較厚，房屋買賣契約及
    土地買賣契約本文僅各七張，餘為附款明細表、建材設備說明書（僅四張）、代
    刻印章、貸款委託書、管理公約、停車位約定書（第五條亦應上訴人要求修改成
    ：如有未售出車位，前開費用由乙方（即被上訴人）負擔等語，均可證確經上訴
    人確認、檢視條文），上訴人主張因契約張數多不可能審閱云云，亦為推卸之詞
    ，且建築執照上之建築藍圖亦附於買賣契約後，經上訴人審視、確認並用印確認
    在案，僅為挑高建築，除衛浴、廚房外無隔間設計、無夾層、非夾層屋，此為上
    訴人明知，其現辯稱有誤使其認以夾層方式建築云云，並非事實。
十、兩造於契約內約明買賣標的，上訴人明知其買受之物為何亦經確認，無誤認。上
    訴人執其他公司之廣告主張本案契約應包括廣告云云，實有未合。
十一、有關道路通行問題，本非契約內容，而被上訴人亦已向鄰地所有人購買土地，
      並經住戶大會同意，設置一條寬約四米之道路由登輝大道出入，無不能通行情
      形，消防車進入無問題，上訴人任意指摘亦乏理由。
十二、原判決認：「綜觀系爭房屋、土地預定買賣合約書所載內容，無任何樓中樓之
      字樣，該契約第一條（二）建物載明：「上開建物總坪數包括主建物、附屬建
      物所有權全部暨其應持分之公共使用部分等面積在內」，並無一、二層面積各
      若干之記載。而系爭契約書附件二建材說明書，就內牆事項，亦載明：「甲方
      （指買方即原告）瞭解本建築物於建照圖說上除衛浴及廚房外，並無隔間設計
      。甲方同意於使用執照取得後再依所附圖面隔間，高度為地坪起二一０公分．
      ．」。又依兩造不爭執其真正之系爭房屋廣告平面圖冊記載：Ｄ四棟九樓使用
      面積十七點九坪，公共面積三點三三坪，合計面積二十一點二三坪，．．本建
      議點上層係由客戶創意使用，不計銷售坪數之內」文字，及原告提出之廣告資
      料係記載「就像住樓中樓別墅．．」觀之，該廣告並非直接記載為「買二層」
      或直接刊登為「樓中樓」。故以上述買賣契約書及廣告文字而言，衡諸  常理
      ，若原告欲買受之系爭房屋為樓中樓設計，廣告中不須以擬制樓中樓又僅建議
      由客戶自由創意使用不計銷售坪數之理，而買賣契約中亦不會不記載樓上、樓
      下面積及相關事項，故可知兩造合意買賣之房屋係僅屬挑高建物，並無隔間設
      計，亦非夾層建物，而上述廣告文字及系爭契約書附件二建材說明書，就內牆
      事項「．．並無隔間設計，甲方同意於使用執照取得後再依所附圖面隔間．．
      」，明示夾層將於使用執照取得後方為施工，即二次施工加以承作，適足使原
      告知情該夾層係屬非法違建，不能為第一次施工係因建築法令限制，為規避該
      項法律所不得不然之措施。是原告既知情有二次施工狀況，該夾層屬非法違建
      ，仍與被告簽訂買賣契約，尚難認被告有何廣告隱匿不實可言，本件系爭房屋
      非樓中樓建築，夾層施作為違法建築為兩造所知悉，取得執照後是否施作夾層
      ，取決於原告之自由意思，已如前述，換言之，合法夾層之施作並非被告依買
      賣契約應負之給付義務或系爭房屋應具備之效用，則原告以該房屋確定無法興
      建合法夾層為由，主張被告應負民法第二百五十九條瑕疵擔保責任或同法第二
      百二十七條不完全給付無法補正準用第二百五十四條責任或同法第二百二十六
      條給付不能責任而原告得解除契約云云，殊非足採，原告復主張糸爭房屋無聯
      外道路云云，惟查，本件系爭房至對外聯絡道路有該社區西北側之北新路一九
      ０巷（通往台電宿舍）、西側一八四巷道路外接同鎮○○路、水源街一七七巷
      三條路徑，縱原告主張之水源街一七七巷道路為他人私有有且非既成巷道，無
      法供公眾通行一節屬實，系爭房屋仍可經水源街一八四巷道對外通行，自難認
      該房屋無聯外道路（該一八四巷道契約成立時即為坡度四十五度之巷道亦為兩
      造所不爭執）」云云，並無違誤。
十三、上訴人主張其請求權原因或為民法二二七、二五四、二二六或為民法九十二、
      三五九條，請求權基礎或為民法二五九或一七九條云云，惟請求權基礎即訴訟
      標的須明確、確定，不得任意主張，否則妨礙他造之攻擊防禦，非法之所許，
      被上訴人不同意上訴人為訴之變更追加，合先陳明，上訴人之請求權基礎未確
      定，與法亦有未合，應予駁回。
參、證據方面：援用原審證據方法
    理  由
一、兩造爭執要旨
    上訴人起訴主張伊於八十三年六月十八日，因受被上訴人所為不實廣告，及其銷
    售人員誘引，誤信被上訴人所銷售座落於台北縣淡水鎮○○○段二０一－三八、
    二一一－一七、二０一－二三、二０一－四四、二０一－四五、二二二－四六、
    二二二－一三、二二二－一五等地號土地上之「巧克力花園」Ｄ棟第九層樓房屋
    總面積二一‧二三坪（下稱系爭房屋），該樓層挑高四米三五可以供夾層使用，
    買一層等於使用兩層，被上訴人並在銷售現場備有夾層設計樣品屋、彩色圖片、
    立體剖視圖等房屋樣品與書面廣告，廣告上載明「上層」「下層」等，上訴人受
    此廣告引誘，及受其公司銷售人員以購買夾層屋，可以較低之價格購買較多之坪
    數，較為划算等語之鼓吹，而信其為真，乃在被上訴人先前已擬之定型化契約上
    簽字。前後上訴人已依約如期繳付價金達八十六萬九千元。詎於八十五年十二月
    十七日上訴人在報紙上發現「巧克力花園」乃屬違法搭建夾層屋，經行政院公平
    交易委員會處分，上訴人取得該處分書後，發現被上訴人因刊登不實廣告，原建
    造執造並無夾層設計。經前往查看，發現所定購之房屋：(1)依銷售時之「動線示
    意圖」表示，該房屋附屬坡道式停車場出口乃緊鄰八米巷道，惟迄今仍未開通，
    對外聯絡僅賴水源路一百七十七巷，但依報載，該地乃屬私人所有，目前地主設
    置路障並貼公告「封路」，致使該屋已無對外聯絡道路，交通動線受阻；(2)依行
    政院公平交易委員會（）公處第一九三號處分內容觀之，該屋應無夾層設計，
    並非被告廣告所示及銷售人員所稱之樓中樓。(3)又該屋目前並未舖設水、電及電
    話管線，二十餘戶已交屋住戶亦面臨缺水、缺電之窘境。顯然被上訴人顯然隱瞞
    非法夾層屋及對外全無聯絡道路等事實，並以不實廣告致上訴人陷於錯誤而為購
    買之意思表示，如上訴人罔顧法令自行搭建夾層，則恐難逃遭強制拆除之命運，
    故依民法第九十二條之規定，委託律師於八十六年元月六日具函撤銷買賣契約之
    意思表示，買賣契約既經撤銷，視為自始無效，依民法第一百七十九條不當得利
    之規定，被上訴人應返還其利益（即受領之價金）八十六萬九千元及自訴狀繕本
    送達翌日起（上訴人原請求自八十六年元月十四日起計息，俟減縮如上）至清償
    日止依年息百分之五計算之法定利息。退一步言，縱設被上訴人並無詐欺情事，
    惟進行二次施工後，顯然標的物有不合通常預定效用之瑕疵，且該社區竟然全無
    對外聯絡道路，社區動線亦未規劃完整，與契約意旨顯不相符，則依民法第三百
    五十九條或第二百二十七條準用第二百五十四條之規定，上訴人主張解除契約或
    定期催告後解除契約。上訴人已於八十六年元月十八日委託律師去函，表示於文
    到七日內未補正、履行，否則買賣契約即告解除，不另通知。是買賣契約於同年
    月三十日業經解除。再者，本件標的物存在前述與契約意旨不符之缺失，且依其
    性質實已無法補正完全；本件因可歸責於被上訴人之事由致其給付已罹於不能，
    依民法第二百五十六條、第二百二十六條之規定，上訴人亦得解除契約。是縱再
    假設兩造契約迄今尚存（即尚未如上述二、三情事被撤銷或解除），則上訴人僅
    以本起訴狀送達為解除契約之意思表示。兩造契約既經解除，即依民法第二百五
    十九條第一款及第二款之規定，上訴人得請求返還已領受之價金並償還自受領時
    起之利息。
    被上訴人則以：１、廣告用語「買一層使用二層」等，係在說明「淡水僅見四米
    三五創意空間」之樓高特色，並非就「夾層屋」所為廣告。此從廣告用語係「買
    一層」，而非買「夾層」，「『就像』住樓中樓」，而非「住樓中樓」，且本案
    兩造買賣合約亦無任何系爭房屋得合法施作夾層之記載，顯見兩造間並無「系爭
    建物得合法施作夾層」之約定。２、又廣告之作用重在吸引顧客購買之欲望，性
    質屬於「要約引誘」，雖企業經營者應確保廣告內容之真實，其對消費者所負之
    義務不得低於廣告內容，消費者保護法第二十二條固定有明文，惟此乃行政機關
    為管制消費秩序之公平所為措施，至企業經營者與第三人訂定之權利義務關係，
    仍應以雙方當事人間之言詞或書面約定為規範依歸，不能即謂廣告當然為契約內
    容之一部。３、至傢俱配置參考圖乙份，僅供參考，就挑高空間如何裝璜係由買
    受人自行決定施作，故尚難認參考圖中所示內容即係兩造達於意思表示一致之契
    約內容。至有關同一社區、同一廣告之和記建設股份有限公司所興建「一＋一情
    趣樂園」公平交易委員會亦謂難認有違反公平交易法之情事，可向行政院公平交
    易委員會查詢、調閱資料即可知。４、系爭房屋買賣契約簽約前即交上訴人審閱
    ，再經雙方討論後定案，此觀諸契約書經更改五處且散在契約書各處自明。由此
    可證，上訴人對系爭買賣標的物僅係挑高四米三五房屋而非「夾層屋」，已知之
    甚稔，無受詐欺可言。兩造間均認知並合意系爭買賣標的物僅係挑高四米三五房
    屋而非「夾層屋」，始簽訂系爭預售房屋買賣契約，縱令被上訴人就系爭預售屋
    銷售廣告與系爭買賣契約內容不符，亦因買賣雙方經協商而就買賣標的物獲致合
    意，無廣告不實情事。詎行政院公平交易委員會徒以被告刊載「買一層使用二層
    」、「就像住樓中樓別墅」、「平面配置參考圖」等廣告文圖，遽予被上訴人有
    違公平交易法第廿一條廣告不實規定之處分，顯有違誤，不足援用。５、縱令被
    上訴人有違反公平交易法第廿一條廣告不實規定情事，亦因兩造已達成合意係屬
    挑高四米三五房屋並註明於買賣契約書，上訴人自不得再主張係受詐欺而訂約。
    ６、又「夾層屋」非屬被上訴人契約上應給付之義務，上訴人稱系爭房屋不能作
    夾層使用，標的有不合通常預定效力之瑕疵，又稱給付已屬不能，聲明解除系爭
    買賣契約，核與契約之約定，顯有不符。７、至於系爭房屋聯外道路有水源街二
    段一七七巷四三弄之現有道路，其地主均同意提供公眾通行使用。水源街二段一
    七七巷道，該巷道寬八米，地上舖設柏油路面，路巷道右側（北向）有水泥舖設
    之溝渠，足證淡水鎮公所長期以來已將其列為既成道路而管理，始于八十一年三
    月廿一日八一北縣淡建字第六七五一號函確認該巷道屬通行廿年以上之既成道路
    。縱淡水鎮公所尚未給予徵收，其地主仍有忍受供公眾通行之義務。上訴人援引
    台北縣淡水鎮公所八六、四、廿一北縣淡建字第八六一一二一五三號函稱前揭巷
    道非屬既成道路，即有不當。況通行道路，即有瑕疵，亦不足以構成解除契約之
    事由。上訴人所指坡度陡，雙方買賣契約未為特別約定，是有關道路通行之問題
    ，本非契約內容，非屬瑕疵擔保範圍，惟被上訴人為解決通路問題已向鄰地所有
    人購買土地，設置一條寬約四米之道路，是如有瑕疵亦已補正。８、系爭房屋之
    水、電及電話管線業已舖設，水、電均能正常供應等語，以資抗辯。
二、得心證理由
（一）上訴人主張伊於八十三年六月十八日與被上訴人訂立買賣契約，購買被上訴人
      興建之系爭房屋及車位，伊已繳付價金八十六萬九千元之事實，已據其提出房
      屋及土地預定買賣契約書為證，為被上訴人所不爭執，自堪信為真實。
（二）兩造所爭執者：上訴人主張伊係受被上訴人所為夾層屋不實廣告詐騙而為買受
      系爭房屋之意思表示，被上訴人則以買賣契約上並無明文約定得合法施作夾層
      之記載，且廣告之作用重在吸引顧客購買，為要約引誘性質，企業經營者與第
      三人權利義務關係，仍應依契約內容以為規範，不能謂廣告當然為契約內容之
      一部。經查：
  １、被上訴人雖否認其備有夾層樣品屋及其銷售人員有作夾層設計之語，但核被上
      訴人於「巧克力花園社區」預售屋之銷售廣告上即載有：「買一層使用二層」
      、「就像住樓中樓別墅」、「樓層挑高四米三五可以做出很漂亮又不必「委屈
      」自己的夾層、買一層等於使用二層、以十坪的產品為例，因為樓層夠高如果
      不考慮部分挑空而做滿夾層，上下等於就有二十坪的使用空間，除以總價每坪
      甚至不超過十萬元」、以及「樓下是客房（或小孩房），主臥室和書房在樓上
      ，有十級美麗的階梯謝絕一切紛擾」、「家居生活由平面走向立體不再一『層
      』不變、「小孩玩躲貓貓上上下下更有樂趣、大人們偶爾發生爭執可以有個區
      隔的上層或下層把自己或對方變不見」、「總價一百八十六萬買一＋一房樓中
      樓」、「總價三百九十二萬買三房樓中樓」等文字之廣告；且於其廣告圖上同
      時刊登有夾層屋設計之樣品屋、彩色圖片、立面剖視圖，及載明「上層」「下
      層」平面配置圖等圖說，關此部分有上訴人提出之銷售廣告圖說在卷可證，被
      上訴人對上開廣告及圖說資料等之真正，並不爭執，自堪認上訴人主張被上訴
      人確曾以上開廣告及圖說做為其吸引購買者之資料者為真正。
  ２、被上訴人雖否認有夾層屋廣告，並抗辯稱上開廣告並未標明「夾層」二字，然
      被上訴人所銷售者確屬夾層屋，此可由其所載廣告，即有「買一層使用二層」
      「樓中樓」，核其真意即有夾層屋廣告之意，況被上訴人於上開廣告圖上所刊
      載之D1(D4)、F1─F8、F10─F15之樣品屋實景照片，該等房屋確係以夾層之方
      式興建，足證被上訴人所銷售者為夾層屋。再者，被上訴人於系爭房屋預定買
      賣契約書第六條復載明：「房屋施工合格標準：本戶房屋結構施工標準，係按
      工務局『核准變更後之施工圖說』為準，室內隔間及裝修設備依本約之建材設
      備說明書，由乙方全權負責建造，並以工務局核發建物（房屋）使用執照為合
      格標之證明」等語，更足使一般人確信被上訴人將來給付之物為合法之夾層
      屋。被上訴人果非為興建夾層屋，又何需就已取得建造執照所核准之施工圖說
      再申請變更施工圖說，況被上訴人尚且於廣告圖說上載明：「．．．以十坪的
      產品為例，因為樓層夠高如果不考慮部分挑空而做滿夾層，上下等於就有二十
      坪的使用空間，除以總價每坪甚至不超過十萬元」等語，有該廣告圖說可證，
      足認被上訴人之上開廣告，確有誘使購屋消費者誤為以一層空間價格可以買受
      二層較多使用空間之意，並將之意思具體以廣告方式表現於外者，至為明瞭。
  ３、被上訴人固再以上開廣告僅係要約引誘，不能做為契約內容之一部，雙方權利
      義務關係應以契約內容為據，且上訴人當時確已審核契約內容後再為簽訂，上
      訴人簽約時即已知悉夾層係屬非法違建，不能為第一次施工係因建築法令限制
      ，此由契約書第二十二條即已明定預定買賣所有銷售說明書、廣告資料等僅供
      參考用途，非為本契約一部，如有任何口頭約定或其他事項皆應在簽訂本契約
      時一併提出列入等語自明。但查：被上訴人為房屋建築商，當熟稔建築法規，
      自對夾層係屬非法違建者知之甚明。又按契約當事人對他方互負保護義務，一
      般購屋消費者為資訊與法令知識貧乏者，應先推定其不知建築法等相關法令，
      是以房屋建築商與銷售商，對一般購屋消費者，自對之有保護義務。本件被上
      訴人固抗辯稱，雙方於契約第二十二條即有雙方權利義務應以書面契約為之之
      約定，而買賣契約附件二內容，亦註明上訴人同意於使用執照取得後，再依所
      附圖面隔間，該契約並確已交付上訴人審閱，此觀諸契約部分內容業經條改者
      ，自明，可知上訴人簽約時即知夾層為違建之事實云云。但如前述，被上訴人
      於系爭房屋預定買賣契約書第六條分別載明：「房屋施工合格標準：本戶房屋
      結構施工標準，係按工務局『核准變更後之施工圖說』為準，室內隔間及裝修
      設備依本約之建材設備說明書，由乙方全權負責建造，並以工務局核發建物（
      房屋）使用執照為合格標之證明」等語。足認依當時之廣告，被上訴人係有
      以將來所交付者為合法之夾層屋予上訴人，誘使上訴人信其為真者，被上訴人
      夾層廣告甚明。且核全部契約內容，被上訴人並未告知上訴人夾層係屬非法之
      違建，不能因上訴人之審閱該契約所註明取得使用執照後再依附圖面隔間之約
      定，遽為推定上訴人於簽訂契約，即知夾層係違建情事，被上訴人更不能據此
      推諉雙方權利義務，僅以書面約定者為限。
  ４、再者，本件兩造係訂約於消費者保護法實行之後，被上訴人之廣告平面圖說目
      的，係在向消費者說明及描述預售屋於買受後，買受人將來可以使用之面積等
      ，一般購屋消費者，自當以之做為購買與否之重要參考因素，並將之認係賣方
      承諾將來履行契約內容之一部，因之廣告平面圖說及樣品屋等廣告內容，自應
      做為契約內容之一部，此亦為賣方承諾將來履行之內容之一，依消費者保護法
      第二十二條明示：「企業經營者應確保廣告內容之真實，其對消費者所負之義
      務不得低於廣告之內容」，則依上揭條文，被上訴人所為之廣告圖說應構成契
      約之一部，當非被上訴人所謂之要約引誘而已，乃為契約之要素，而與契約具
      有同一效力，已非僅供參考而已，被上訴人自應就其內容，負履行之責。從而
      ，上訴人主張因被上訴人之上開「巧克力花園」預售屋廣告圖說等不實廣告之
      所誘，進而與被上訴人之銷售人員洽談，上訴人因受廣告圖說該建物為挑高四
      米三五之建築，只要買一層就可像樓中樓一樣使用二層，買到就賺了一層空間
      ，並可為如樣品屋雙層使用之夾層建造方式後，始簽訂系爭買賣合約。故前開
      廣告圖說已成為兩造間買賣契約之一部分，而非單純要約之引誘等情，自屬可
      採。
三、綜上所述，被上訴人於其售屋廣告圖說上確實係以夾層屋為廣告訴求，被上訴人
    既明知其未合法取得興建夾層屋之許可，卻又隱匿此等重大影響上訴人等交易事
    項，其為不實之廣告甚明，其故意以不實廣告廣為宣傳推銷系爭房屋，致上訴人
    陷於錯誤，誤認系爭房屋可為夾層使用，上訴人等受被上訴人之詐欺而為買受系
    爭房地之意思表示，自得為撤銷意思表示。又查上訴人係於八十五年十二月月十
    七日在大成報發現系爭巧克力花園乃屬違法搭建夾層，經行政院公平交易委員會
    處分之新聞後，始聞悉上開情事，即於八十六年一月六日委請律師具函撤銷意思
    表示，則其自知悉起尚未逾一年之法定期間，上訴人於此期間內撤銷房地買賣契
    約之意思表示，於法並無不合。又本件上訴人以受詐欺為由，撤銷本件買賣契約
    ，並據以請求返還給付之價金及請求自訴狀繕本送達翌日起至清償日止按法定利
    率計算之利息為有理由，即應予准許。又本件上訴人主張係因受詐欺而為意思表
    示予以撤銷，依不當得利法律關係請求返還給付之價金為有理由，則其餘訴之選
    擇合併之請求部分，即無一一審理必要，併此敘明。
四、綜上所述，上訴人主張系爭房地買賣契約係被詐欺而簽訂，乃撤銷系爭房地買賣
    契約之意思表示，請求判命返還已給付之價金並加付遲延法定利息，即無不合。
    原審未經詳察，遽予駁回上訴人關此部分之請，自屬有誤，上訴意旨，執以指摘
    原判決不當，求予廢棄改判，求就此部分為有理由，應予廢棄改判如主文第二項
    所示。
五、上訴人雖陳明願供擔保聲請宣告假執行，惟本件不得上訴第三審，即無宣告假執
    行必要，雖原審以上訴人之金錢給付請求無理由，假執行之聲請即失所附麗為由
    駁回上訴人假執行之聲請，但上說明，上訴人關於假執行部分之上訴，亦無理由
    ，此部分上訴即應予駁回。
六、據上論結，本件上訴為一部有理由，一部無理由，依民事訴訟法第四百四十九條
    、第四百五十條、第七十九條但書，判決如主文。
中      華      民      國    八十九    年      九      月      十三    日
                                   臺灣高等法院民事第九庭
                                       審判長法  官  吳  謙  仁
                                             法  官  蘇  瑞  華
                                             法  官  魏  大  喨
右正本係照原本作成。
不得上訴。
中      華      民      國    八十九    年      九      月      十五    日
                                             書記官  黃  美  玉


司法院資訊處製作；財團法人民間司法改革基金會備份。
